ACORDAO-COMPLETO-2342415

ACÓRDÃO DE RELAÇÃO

ACÓRDÃO DE RELAÇÃO 14/2019 ATA 1/2019 - PLENÁRIO

Acórdão 14/2019-TCU-Plenário
Considerando a manifestação da unidade técnica lavrada nos seguintes termos:
“Contratação de empresa para prestação de serviços de apoio técnico em Tecnologia da Informação e Comunicação (TIC) , compreendendo desenvolvimento e manutenção de sistemas, mensuração de soluções, governança de dados e gestão de TI, no âmbito da Secretaria do Tesouro Nacional (STN) .
	O representante alega, em suma, que: 
	a) apresentou os lances seguindo as orientações do edital com o valor anualizado de cada item e, quando do envio das propostas encaminhou com o valor total, de acordo com a letra do edital;
	b)	foi desclassificada pelo pregoeiro quando do envio de sua proposta, já informado o valor total de cada item, “de acordo com a letra do Edital”, sob a alegação de que “as dúvidas de interpretações acerca de respectivos itens do edital haviam sido sanadas via esclarecimentos em site eletrônico” (peça 1, p. 9) ;
	c)	rechaça a “a ideia de que um esclarecimento possa mudar o texto do Edital, sem a necessidade de republicação do mesmo” (peça 1, p. 1) ;
	d)	apresentou “o devido recurso administrativo e, não havendo mais instâncias internas para solução da presente demanda, é que a presente representação merece prosseguir a fim de sanar a questão aqui ventilada” (peça 1, p. 9) .
Conclusivamente, a representante requer ao TCU (peça 1, p. 13-14) :
a)	Abertura de representação contra a Secretaria do Tesouro Nacional, especificamente para averiguar eventual irregularidade na publicidade de edital de n.° 34/2018, de forma que seja verificada a existência de erro na condução do certame e no curso do pregão eletrônico, atendendo e garantindo os direitos iguais de todas empresas licitantes; 
b)	Caso seja constatada irregularidade, que r. certame seja suspenso até correta publicação de seus termos, garantindo às empresas então participantes a devida participação no processo licitatório;
c)	Alternativamente, se assim entender este Tribunal de Contas da União, seja o certame cancelado, ante eventuais irregularidades e não observância aos princípios básicos da Administração Pública.
	A representante foi desclassificada do certame por haver apresentado sua proposta em desconformidade com o previsto no Edital. Tratando-se de contratação com período de vigência de 24 meses, o Edital assim previu em seu item 5.6: “O licitante deverá enviar sua proposta mediante o preenchimento, no sistema eletrônico, dos seguintes campos: a) Valor total do item;”, ou seja, para cada item deveria ser informado o valor total para todo o período de contrato, de acordo com a vigência contratual prevista no subitem 10.1 do Edital.
	O ponto, ainda assim, foi objeto de pedido de esclarecimentos registrado em 30/11/2018, às 12:18:26 horas, nos seguintes termos: “No cadastro da proposta o valor total deverá ser para 12 meses ou 24 meses? Resposta: Deverá ser para 24 meses”.
	Houve, portanto, esclarecimento prévio e em tempo hábil para elucidar como deveria ser apresentada a proposta pelas licitantes, não se tratando de alteração das disposições do Edital ou da inserção de novas exigências ou condições a serem observadas pelas licitantes com impacto na formulação de suas propostas. Logo, não se justificaria o pleito de republicação do Edital.
	Contudo, a representante alega que haveria controvérsia causada pela redação dada ao item 6.5: “Iniciada a etapa competitiva, os licitantes deverão encaminhar lances exclusivamente por meio de sistema eletrônico, sendo imediatamente informados do seu recebimento e do valor consignado no registro. a) O lance deverá ser ofertado pelo valor anual/total do item”.
	Ora, como bem apontado na análise efetuada pelo Pregoeiro, o cadastramento da proposta precede o início da etapa competitiva com oferta de lances e “o referido subitem se refere ao envio dos lances, e não ao cadastramento da proposta inicial no sistema eletrônico, que conforme já amplamente demonstrado anteriormente, deve corresponder ao valor total (24 meses) ”. 
	Conforme se verifica na Ata do Pregão, a representante apresentou propostas para os itens I e II da licitação, nos quais participaram da disputa, respectivamente, dezessete e vinte empresas. Uma vez que a representante indicou em suas propostas valores anuais para contratação que tem vigência prevista para 24 meses, resulta que os valores inicialmente informados corresponderiam a tão somente a metade do preço que a representante ofertou para execução dos serviços e, portanto, muito superiores, se considerado todo o período de 24 meses, aos que foram ofertados pelas empresas declaradas vencedoras, conforme descrito no quadro abaixo:
		Proposta inicial da representante (valor anual) 
	Lance final da representante (valor anual) 
	Valor proposto pela representante para 24 meses
	Valor final da proposta vencedora

	Lote I
	R$ 1.791.222,70
	R$ 1.791.217,00
	R$ 3.582.434,00
	R$ 2.746.216,32

	Lote II
	R$ 1.003.043,96
	R$ 1.003.043,96
	R$ 2.006.087,92
	R$ 1.278.297,60

	Como visto, a desclassificação da representante e o questionamento a respeito das disposições do Edital foram objeto de recurso administrativo não provido pela Superintendência de Administração do Ministério da Fazenda no Distrito Federal, sem que a representante tenha apontado algo de irregular na referida decisão, além do próprio inconformismo e da tentativa de rediscussão do ponto. 
	Porém, a representação não se presta a funcionar como instância recursal, em que o licitante vem defender seus interesses contra a Administração, após ter recebido negativa de provimento em seus recursos administrativos ou impugnações ao Edital. A representação de que trata o art. 113, § 1º da Lei 8.666/1993 é instrumento de controle da higidez dos certames licitatórios, cuja boa consecução é de interesse público.
	 O Tribunal de Contas da União aprecia a representação objetivamente, examinando fatos e condutas inquinadas de ilegais pelo representante, e não como uma lide, uma disputa entre partes, entre o representante e a Administração, em defesa de seus interesses próprios, atribuição que é atinente ao Poder Judiciário.
	Feitas essas considerações, propõe-se indeferir o pedido de medida cautelar, uma vez ausentes os pressupostos do periculum in mora e do fumus boni iuris, essenciais para sua concessão. 
Havendo elementos suficientes para apreciação conclusiva do feito, resta concluir pela improcedência da representação.
Em virtude do exposto, propõe-se:
conhecer da representação, satisfeitos os requisitos de admissibilidade constantes no art. 113, § 1º, da Lei 8.666/1993, c/c os artigos 235 e 237, inciso VII, do Regimento Interno/TCU, e no art. 103, § 1º, da Resolução - TCU 259/2014;
		no mérito, considerar a presente representação improcedente;
	indeferir o pedido de concessão de medida cautelar formulado pelo representante, tendo em vista haver-se concluído pela improcedência da representação;
	informar à Superintendência de Administração do Ministério da Fazenda no Distrito Federal e à representante que o conteúdo da deliberação que vier a ser proferida poderá ser consultado no endereço www.tcu.gov.br/acordaos; e
arquivar os presentes autos, nos termos do art. 250, I, c/c art. 169, V, do Regimento Interno deste Tribunal.”
Acolho a proposta da unidade nos termos do seguinte acórdão:
ACORDAM, os Ministros do Tribunal de Contas da União, com no art. 113, § 1º, da Lei 8.666/1993, c/c os artigos 143, 235 e 237, inciso VII, do Regimento Interno/TCU, e no art. 103, § 1º, da Resolução - TCU 259/2014; 2, em:
a) conhecer da representação, satisfeitos os requisitos de admissibilidade constantes no art. 113, § 1º, da Lei 8.666/1993, c/c os artigos 235 e 237, inciso VII, do Regimento Interno/TCU, e no art. 103, § 1º, da Resolução - TCU 259/2014; 2, para no mérito, considerá-la improcedente; 
b) indeferir o pedido de concessão de medida cautelar formulado pelo representante, tendo em vista haver-se concluído pela improcedência da representação e não estarem presentes os requisitos para adoção de tal medida;
c) encaminhar cópia do presente acórdão acompanhado da instrução à peça 5 dos autos para a Superintendência de Administração do Ministério da Fazenda no Distrito Federal e para a representante;
d) arquivar os presentes autos, nos termos do art. 250, I, c/c art. 169, V, do Regimento Interno deste Tribunal
1. Processo TC-Processo 043.504/2018-3 (REPRESENTAÇÃO) 
1.1. Representante: QUBO Tecnologia e Sistemas Ltda.-ME (CNPJ 15.473.637/0001-72) 
1.2. Órgão/Entidade: Secretaria do Tesouro Nacional
1.3. Relator: Ministro Raimundo Carreiro
1.4. Representante do Ministério Público: não atuou
1.5. Unidade Técnica: Secretaria de Controle Externo de Aquisições Logísticas (Selog) .
1.6. Representação legal: Carlos Giotto Figueiredo Santoro Filho (24.920/OAB-DF) e outros, representando Qubo Tecnologia e Sistemas Ltda.

Secretaria do Tesouro Nacional

RAIMUNDO CARREIRO

Não atuou

REPRESENTAÇÃO (REPR)

Secretaria de Controle Externo de Aquisições Logísticas (Selog).